【裁判字號】    95,上訴,608
【裁判日期】    950503
【裁判案由】    公共危險
【裁判全文】
臺灣高等法院臺中分院刑事判決         95年度上訴字第608號
上  訴  人
即  被  告  甲○○
選任辯護人  汪紹銘律師
上列上訴人因公共危險案件，不服臺灣苗栗地方法院94年度訴字
第528號中華民國95年1月17日第一審判決（起訴案號：臺灣苗栗
地方法院檢察署94年度偵字第2867號），提起上訴，本院判決如
下：
    主  文
原判決撤銷。
甲○○放火燒燬現供人使用之住宅，未遂，處有期徒刑貳年。扣
案之打火機壹個沒收。
    事  實
一、甲○○於民國94年7月25日凌晨1時27分許，明知前女友乙○
    ○當時住在苗栗縣三灣鄉○○村○○路332號住宅內，竟因
    甫與乙○○分手，並有車輛毀損之糾紛而心懷不滿，明知該
    住宅及大門多屬木頭材質，尤以大門門扉部分全為木質夾板
    ，若於門檻下緣放置易燃物且縱火點燃，顯有可能發生大火
    而造成住宅全燬，仍基於放火燒燬現供人使用住宅之故意，
    在該處大門下緣門檻處，以自備之打火機1個，將在該處附
    近拾得之空寶特瓶及塑膠蓋各1個，放置於門檻下緣，而以
    打火機點燃該空寶特瓶及塑膠蓋燃燒門檻下緣，以圖燒燬該
    屋洩憤。嗣經乙○○由屋內監視之錄影機發覺其正在攀爬窗
    戶並有拍窗之行為而報警後，經警及時到達現場，發現該處
    門檻下緣正在著火燃燒中，乃經由員警古昌田迅速將火苗予
    以踩熄，始未發生燒燬住宅之結果而未遂。甲○○見警前來
    而迅速跑離現場，惟經警向前予以逮捕，並在其身上扣得其
    所有供其放火燒燬上開住宅之打火機1個。
二、案經苗栗縣警察局頭份分局報請臺灣苗栗地方法院檢察署檢
    察官偵查起訴。
    理  由
一、訊據上訴人即被告甲○○（下稱被告），固坦承其有於上揭
    時地燃燒寶特瓶及塑膠蓋之事實，惟矢口否認有放火燒燬被
    害人乙○○居住之上開住宅之犯意，辯稱：當時係因天氣冷
    而點火取暖並驅趕蚊蟲，伊點火之地點係在距門約1公尺處
    ，並非在門檻下緣云云。
二、然查：被告與被害人乙○○本為男女朋友，彼此交往已達7
    年之久，且有同居關係。然因彼此間發生誤會，致於94年7
    月1日分手，迄本案發生時已近3週，雙方並於本案發生前之
    不久即94年7月7日，曾在苗栗縣三灣鄉某路邊劇烈爭執，被
    告尚持取鐵棒將被害人車窗玻璃盡予砸碎，致被害人手臂亦
    因此受傷，雙方因此而鬧進警察局。被告在分手期間尚曾對
    被害人揚言：「要給你死」等語。迄本案之發生即94年7月
    25日，雙方均尚未和解，被害人乃不允許被告返家。94年7
    月25日凌晨時，被告來敲門，被害人起初並未發覺，嗣因聽
    見被告敲住宅之窗戶，被害人起床始發現被告，乃因害怕而
    報警，於員警到時，被害人開門後發現門檻下緣有火，並看
    見員警急忙用腳把門檻下緣之火踩熄，並用紙箱把火拍掉之
    動作。被告所燒之寶特瓶及塑膠盒蓋因為是塑膠，火不會很
    大，門檻並未被燒到，但有塑膠熔化後黏在上面之痕跡。嗣
    後被害人在家中與員警共同觀看監視錄影帶之內容，有看到
    被告在點火，因為攝影機鏡頭是對著門，清楚看見被告係先
    走來敲門，因被害人沒有聽到，被告又走出去、走回來，來
    回二次，其後即開始點火，火燒之位置就在門檻上。至於該
    錄影內容本來可以弄到警察局用電腦拷貝出來，但是因被害
    人及員警均不會操作，致發生影像重疊，畫面不見之情形。
    事後拿去廠商那邊，廠商說已洗掉等情，業據被害人乙○○
    於原審審理中證述明確，核與證人即頭份分局三灣分駐所員
    警古昌田於原審審理時證稱：「當天是我和另一位警員徐鎮
    銘去處理。去到現場，就看到報案人家門前有火，我就用腳
    踩熄。火是用寶特瓶、塑膠蓋燃燒的。有燒到門檻，亦有拍
    照，火是在門的右邊。當時我去到那邊，就趕緊滅火，火熄
    滅後，進入被害人屋內，因為被害人說她有裝設錄影系統，
    所以我進去看。當時錄影帶內有看到被告到被害人門口2 次
    ，第2次到門口後，就有火苗的亮光出現。因為被告是背對
    鏡頭，好像有看到他蹲下，然後就有火燃燒的光線出來。火
    也確實有燒起來離門很近，就在木門前面。所以塑膠熔化後
    ，油有滴到門，否則如果相距1公尺，塑膠油應不會滴到門
    內。至於照片上所見之寶特瓶、塑膠蓋，係因我當時用腳踩
    火，那二樣東西會黏腳，係經我踩過後，被我踢到那邊的，
    並非原來即在該處等語相符。有關錄影帶內有關被告縱火的
    鏡頭，我即有看過2遍，另一個警察看管住被告，在巷口那
    邊，他沒有看到。因為當時被害人怕被告，所以沒有把他帶
    進屋內來。我們起初到現場時，被告有跑掉，事後才在巷口
    發現他。當時被告的精神狀況不是很清楚，好像有醉酒的情
    形，但是可以回答他的姓名，所以我們有給他作酒測，他的
    酒測值約1.26。」等語相符，並有現場照片5幀附卷可稽（
    見偵查卷第43頁、第44頁、第45頁下面），復有打火機、被
    燒過寶持瓶、塑膠盆蓋各1個扣案可資佐證。而依上開現場
    照片顯示，被害人上開住宅之門檻下方，確有塑膠燃燒後之
    痕跡。另被害人於原審審理時證稱：當時係正燃燒未久，伊
    見警察來了即予以開門等語，足見被害人上開住宅門緣下方
    並無明顯焦黑情形，係因燃燒未久，又恰由被害人開門而將
    門扉移離門檻，自未發生焦黑之情形。自不能執此作為被告
    未點火燃燒門檻之有利證據。又塑膠品之特性雖非如紙張、
    木材等物耐燒，且易因燃燒熔化，然仍屬可燃物，且同樣會
    產生火苗，而證人即被害人乙○○與員警古昌田之上開證言
    ，均足以證明當時確已有火苗，而係經員警古昌田急忙踩熄
    始予撲滅即明。查被害人之上開住宅係屬四合院建築，且門
    檻、門扉均為木質夾板，業據證人即被害人乙○○於原審審
    理中證述明確（見原審卷第38頁），並有現場照片5幀附卷
    可稽。若非經員警及時撲滅，該住宅顯有因此而燒燬之可能
    。可見被告之行為，顯具有具體之危險性甚明。況本案被告
    點火之地點，並非如被告所辯稱，係在距門1公尺處，而係
    在門檻下方，業經證人古昌田於原審審理時證述明確（見原
    審卷第44頁），並有現場照片附卷可稽。被告苟真在點火取
    暖、驅蚊，豈會在可能起火點係在門檻下緣為之？可見被告
    上開所辯，顯違背事理。而依火勢係自下往上燃燒之特性，
    被告顯然係著手點火引燃門板，否則何以起火點會在被害人
    門檻下方？其目的在縱火甚明，尚非被告藉口取暖驅蚊等卸
    責之詞可以掩飾。惟被告雖有縱火之行為，然被告於縱火同
    時有敲門、拍窗，去叫醒被害人之動作一情，業據證人即被
    害人乙○○於原審審理時證述明確（見原審卷第29頁、第34
    頁、第35頁），足徵被告並無殺害被害人之意思。然火勢一
    發即可燎原，並非人力可以及時阻止或挽回，亦為一般人均
    知之基本常識，然被告明知縱火具有高度之危險性，仍一意
    孤行，且依其當時與被害人係在分手中且心懷憤慲之動機以
    觀，被告有縱火燒燬被害人住宅之故意甚明。至被害人當日
    之錄影畫面雖經滅失而不復存在，然衡酌該畫面除被害人之
    指訴外，復有證人即員警古昌田目睹。而員警古昌田與被告
    間並無仇怨，當無故意攀誣被告之理。是被告上開所辯，顯
    與事實不符，自不足採，其犯行洵堪認定。
三、本案被害人之住宅，除門檻下方有燃燒之痕跡外，該住宅主
    要構成部分仍保持完好，顯然尚未因燃燒結果而致喪失效用
    ，自難謂已達「燒燬」之程度。核被告所為，應係犯刑法第
    173條第3項、第1項之放火燒燬現供人使用之住宅未遂罪。
    被告已著手於放火行為之實行而不遂，為未遂犯，爰依刑法
    第26條前段規定減輕其刑。另查被告於案發後，經員警測試
    其酒測值，雖達每公升1．26毫克，固有酒測值附卷可稽，
    惟被告於縱火同時尚會敲門、拍窗，去叫醒被害人，業據證
    人即告訴人乙○○於原審審理時證述明確，已如上述，且被
    告於員警到來之際，仍會逃至巷口，雖精神狀況不好，然員
    警問其姓名仍然回答，並無答非所問之情形，亦據證人古昌
    田於原審審理時證述明確（見原審卷第46頁、第47頁）。顯
    見被告飲酒後精神狀況雖不佳，然尚未達到精神耗弱或心神
    喪失之程度，自無法依刑法第19條之規定不罰或減輕其刑。
    是被告之選任辯護人認被告飲酒已達到精神耗弱，而請求依
    上開規定減輕其刑，自乏有據，不應准許。又被告係因與被
    害人交往7年後而驟然分手，因感情上之一時刺激，始生衝
    動而罹犯本案，固有不該，然其經縱火不久即遭熄滅，致該
    住宅之損失有限，且未致人員有所傷亡。而被告在原審審理
    中業已與被害人重修舊好，不僅獲得被害人之原諒，甚至被
    害人在原審審理中仍為被告請求從輕量刑，而被告所犯之罪
    之法定本刑為無期徒刑或7年以上之有期徒刑，縱為未遂，
    經減輕其刑後，處以最低之刑三年六月，仍嫌過重，情輕法
    重，並非無可憫恕之處，爰依刑法第59條之規定遞減輕其刑
    。原審審理結果，認被告事證明確，予以論罪科刑，固非無
    見，惟被告係基於放火燒燬現供人使用住宅之故意為之，已
    詳如上述，而原判決卻認係基於放火燒燬現供人使用住宅之
    不確定故意為之，自有未洽。況且原判決於事實欄既認被告
    係「基於放火燒燬現供人使用住宅之不確定之故意」，其於
    理由欄卻先謂「被告之目的即在意圖縱火甚明」，之後又改
    謂「縱無必欲縱火燒燬被害人住宅之故意．．．其縱予燒燬
    亦不失其本意之不確定故意」，其認定故意之用詞前後即有
    不一，亦有未洽。是被告否認犯罪而執前詞上訴指摘原判決
    不當及量刑過重，雖非有理由，然原判決既有上開可議之處
    ，即屬無可維持，應予撤銷改判。爰審酌被告之生活狀況、
    智識程度、犯罪動機、目的、手段、所生之危害、已得告訴
    人之宥恕及犯後態度等一切情狀，量處如主文第2項所示之
    刑。至被告所使用之打火機1只，為被告所有，業據被告供
    述甚明，係供其燒燬被害人之上開住宅犯罪使用之物，已詳
    如上述，自應依刑法第38條第1項第2款規定併宣告沒收。另
    扣案之被燒過寶持瓶及塑膠盆蓋各1個，均非被告所有，亦
    非違禁物，自無法一併諭知沒收，附此敘明。
據上論結，應依刑事訴訟法第369條第1項前段、第364條、第299
條第1項前段，刑法第173條第3項、第1項、第26條前段、第59條
、第38條第1項第2款，判決如主文。
本案經檢察官丙○○到庭執行職務。
中    華    民    國    95    年    5    月    3      日
            刑事第八庭  審判長法  官  羅  得  村
                              法  官  劉  榮  服
                              法  官  巫  政  松
上列正本證明與原本無異。
如不服本判決，應於判決送達後10日內向本院提出上訴狀（應抄
附繕本）。被害人如對於本判決不服者，應具備理由請求檢察官
上訴，其上訴期間之計算係以檢察官收受判決正本之日期為準。
                              書記官  陳  妙  瑋
中    華    民    國    95    年    5    月    4      日
附錄論罪科刑法條：
刑法第173條
放火燒燬現供人使用之住宅或現有人所在之建築物、礦坑、火車
、電車或其他供水、陸、空公眾運輸之舟、車、航空機者，處無
期徒刑或七年以上有期徒刑。
失火燒燬前項之物者，處一年以下有期徒刑、拘役或五百元以下
罰金。
第一項之未遂犯罰之。
預備犯第一項之罪者，處一年以下有期徒刑、拘役或三百元以下
罰金。
                                                      Ａ


司法院資訊處製作；財團法人民間司法改革基金會備份。
